【裁判字號】    92,上訴,3104
【裁判日期】    921021
【裁判案由】    偽造文書等
【裁判全文】
臺灣高等法院刑事判決                          九十二年度上訴字第三一０四號
    上  訴  人  臺灣桃園地方法院檢察署檢察官
    被      告  甲○○
右上訴人因被告偽造文書等案件，不服臺灣桃園地方法院九十一年度訴字第一五六九
號，中華民國九十二年六月二日第一審判決（起訴案號：臺灣桃園地方法院檢察署九
十一年度偵字第一四六五０號），提起上訴，本院判決如左：
    主  文
原判決關於甲○○部分撤銷。
甲○○行使偽造私文書，足以生損害於公眾及他人，處有期徒刑參月，如易科罰金以
參佰元折算壹日，緩刑貳年。
偽造之「普羅汽車股份有限公司」印章壹顆、「汽（機）車過戶申請登記書」上偽造
之「普羅汽車股份有限公司」之印文壹枚，均沒收。
        事  實
一、徐國淼曾於八十九年十月十七日與普羅汽車股份有限公司（以下簡稱普羅公司）
    訂立附條件買賣契約，雙方約定：徐國淼以分期付價方式，向普羅公司購買牌照
    號碼ＤＫ－四五一八號（嗣已更換為五Ｂ－０一九一號）自用小客車，並應自八
    十九年十月十三日起至九十二年十月廿日止，分卅六期，以每月一期，每期給付
    新台幣（下同）一萬九千三百十五元予普羅公司之方式繳付，於價款未完全繳清
    前，所有權仍屬普羅公司所有，徐國淼亦不得在分期價款全數清償前，將該車為
    轉租、質押、出賣或為其他任何處分。詎徐國淼竟於九十年五月十三日起，即未
    依約繳款，且意圖為自己不法之利益，將該車於九十年八月十五日以十五萬元，
    出當於設在桃園縣平鎮市○○路○段一八七號之「安穩當舖」，由該當舖之經理
    甲○○負責收當（徐國淼違反動產擔保交易法部分，已經原審判處罪刑確定）。
二、徐國淼於九十年十一月十四日滿當期日屆至後均未取贖，甲○○明知前開汽車仍
    登記為普羅公司所有，為減輕安穩當舖之損失，竟未得普羅公司之授權或同意，
    利用不知情之車輛過戶代辦商（以下簡稱代辦商）偽造「普羅汽車股份有限公司
    」印章壹顆，進而蓋印於「汽（機）車過戶申請登記書」上，並囑託代辦商於九
    十一年五月十日，持向交通部公路總局新竹區監理所桃園監理站（下稱桃園監理
    站）申請過戶登記，受理過戶申請之不知情之公務員審核後，認符合規定，於前
    開登記書上蓋印「審核合格」之戳記，准將小客車過戶予安穩當舖，而登載於職
    務上所掌之公文書，足以生損害於普羅公司及公路監理機關對於車籍管理之正確
    性。
三、案經臺灣桃園地方法院檢察署檢察官自動檢舉偵查起訴。
        理  由
一、右開事實業據被告甲○○於偵查、原審及本院訊問時供承不諱，核與同案被告徐
    國淼之供述及告訴人普羅公司之代理人陳瑞章指訴之情節相符，且有車輛買賣契
    約約書、汽（機）車過戶申請登記書、當票附卷可稽。
二、被告明知本案汽車仍登記為普羅公司所有，竟未經該公司之授權或同意，偽造「
    普羅汽車股份有限公司」印章壹顆，進而蓋印於「汽（機）車過戶申請登記書」
    上，持向汽車監理機關申請過戶登記，使受理過戶申請之不知情之公務員，認為
    普羅公司同意過戶，而准將小客車過戶予安穩當舖，自足以生損害於普羅公司及
    公路監理機關對於車籍管理之正確性。又汽車申請過戶登記，應填具申請書，道
    路交通安全規則第十五條、十六條定有明文，被告申請過戶登記而填具之「汽（
    機）車過戶申請登記書」，自係私文書。再者，「汽（機）車過戶申請登記書」
    ，雖係汽車所有人申請過戶之申請文件，屬私文書，然受理過戶申請之公務員審
    核後，認符合規定，而於前開登記書上蓋印「審核合格」之戳記，准將小客車過
    戶，自係將該申請書視為職務上所掌之公文書而予登載。
三、核被告所為係犯刑法第第二百十六條、第二百十條之行使偽造私文書罪及同法第
    二百十四條之使公務員登載不實罪。被告偽造印章、印文、使公務員登載不實之
    犯行係透過不知情之車輛過戶代辦商為之，為間接正犯。被告偽造印章、偽造印
    文之行為，為偽造文書之部分行為；偽造文書之低度行為為其後行使偽造私文書
    之高度行為所吸收，均不另論罪。被告所犯前開二罪，有方法與結果之牽連關係
    ，應依刑法第五十五條之規定，從較重之行使偽造私文書罪處斷。
四、原審以被告罪證明確，並據以論罪科刑，固非無見，然「汽（機）車過戶申請登
    記書」係私文書，已如前述，原審以該申請書性質上應由監理站人員填載，被告
    僅係代為填載，非屬私文書性質，被告在其上蓋印偽刻之普羅公司印章，僅成立
    偽造印章、印文罪，尚與偽造私文書無涉等情，尚有誤會。又被告於收當及其後
    過戶時，均不知本案汽車係贓物，原審以被告所為另犯刑法第三百四十九條第二
    項故買贓物罪，亦有未洽（詳後述）。檢察官上訴指摘原審判決未論被告成立行
    使偽造私文書罪為不當，為有理由，自應由本院將原審判決關於被告甲○○部分
    撤銷改判，並審酌被告係不甘受損而犯本案之罪，犯罪手段及情節非重，其後更
    已與普羅公司和解，賠償普羅公司之損失（此有該公司之刑事呈報狀二紙在卷可
    稽）等一切情狀，量處如主文所示之刑，並諭知易科罰金之折算標準。又被告前
    未曾受有期徒刑以上之宣告（此有台灣高等法院被告全國前案紀錄表一紙在卷可
    稽），其因一時失慮，致罹刑典，其經此教訓，當知所警惕，信無再犯之虞，本
    院認其刑以暫不執行為適當，爰併予宣告緩刑，以啟自新。末查，偽造之「普羅
    汽車股份有限公司」印章壹顆，雖未扣案，然不能證明業已滅失，自應依刑法第
    二百十九條之規定，併偽造之「汽（機）車過戶申請登記書」上偽造之「普羅汽
    車股份有限公司」之印文壹枚，宣告沒收。
五、公訴人另以被告甲○○明知徐國淼持當之本案汽車係以分期付價買賣之汽車仍予
    收當，認被告甲○○另犯刑法第三百四十九條第一項之收受贓物罪嫌。
（一）訊之被告甲○○堅決否認知悉本案汽車係動產擔保交易法所定之附條件買賣之
      汽車。
（二）經查，本案汽車雖係徐國淼以分期付款之方式購買，觀諸其與普羅公司所訂之
      「汽車買賣契約書」，亦符合動產擔保交易法第二十六條、第二十七條所定之
      附條件買賣之要件，亦即徐國淼與普羅公司所訂之「汽車買賣契約書」，確屬
      動產擔保交易法第二十六條所定之附條件買賣。然本項買賣並未依動產擔保交
      易法第七條之規定，向登記機關為之之事實，已經告訴人代理人陳瑞章於檢察
      官訊問時陳明在卷（見他卷第二六頁反面），而動產擔保交易，非經登記不得
      對抗善意之第三人，動產擔保交易法第五條定有明文。本件買賣既未經登記，
      即不具公示效果，作為第三人之被告實非當然知悉。被告雖坦承知悉本案汽車
      係徐國淼以分期付款之方式購得，然動產擔保交易法所定之附條件買賣，與民
      間之分期付款買賣甚至出賣人保有標的物所有權之分期付款或分期付價買賣契
      約，並非當然相同，亦即成立動產擔保交易法所定之附條件買賣，應符合該法
      第二十六條、第二十七條所定之要件，並非一成立「分期付款」買賣，即屬動
      產擔保交易法所定之附條件買賣。因之本案買賣既未經登記，除非有其他事證
      足認被告知悉係屬動產擔保交易法所定之附條件買賣，自不能僅以被告知悉本
      案汽車係以分期付款方式購得，逕行推認亦知悉本案買賣係屬動產擔保交易法
      所定之附條件買賣。又贓物罪之成立，以關於他人犯罪所得之物為限。亦即所
      收受者確係贓物始足當之。查徐國淼違反契約之約定典當汽車，所為固已觸犯
      動產擔保交易法第三十八條之罪，然被告收當時既不知汽車係屬動產擔保交易
      法所之定之動產擔保交之標的物，徐國淼持當之汽車亦非屬他人犯罪所得之物
      ，自難認係贓物。縱認被告知悉本案汽車係動產擔保交易法所定之動產擔保交
      之標的物，而仍予收當，應屬被告是否與徐國淼共犯動產擔保交易法第三十八
      條之問題，亦難認被告係收受贓物。公訴人以被告此部分所為係犯刑法第三百
      三十九條第一項之收受贓物罪，原審判決進而認被告所為係犯同法第三百三十
      九條第二項之故買贓物罪，均有未洽。惟公訴人認被告此部分犯行與前述行使
      偽造私文書及使公務員不實登載罪部分有方法結果之牽連關係，為牽連犯，爰
      不另為無罪之諭知。
據上論斷，應依刑事訴訟法第三百六十九條第一項前段、第三百六十四條、第二百九
十九條第一項前段、刑法第二百十條、第二百十四條、第二百十六條、第五十五條、
第四十一條第一項前段、第七十四條第一款、第二百十九條，罰金罰鍰提高標準條例
第一條前段、第二條，判決如主文。
本案經檢察官鍾鳳玲到庭執行職務。
中    華    民    國     九十二   年       十       月       二十一     日
                          臺灣高等法院刑事第七庭
                              審判長法  官  吳  啟  民
                                    法  官  蘇  隆  惠
                                    法  官  林  瑞  斌
右正本證明與原本無異。
如不服本判決，應於收受送達後十日內向本院提出上訴書狀，其未敘述上訴之理由者
並得於提起上訴後十日內向本院補提理由書（均須按他造當事人之人數附繕本）。
                                    書記官  丁  淑  蘭
中      華      民      國    九十二    年      十      月    二十一    日
附錄本案論罪科刑法條全文：
刑法第二百十條
偽造、變造私文書，足以生損害於公眾或他人者，處五年以下有期徒刑。
刑法第二百十四條
明知為不實之事項，而使公務員登載於職務上所掌之公文書，足以生損害於公眾或他
人者，處三年以下有期徒刑、拘役或五百元以下罰金。
刑法第二百十六條
行使第二百十條至第二百十五條之文書者，依偽造、變造文書或登載不實事項或使登
載不實事項之規定處斷。


司法院資訊處製作；財團法人民間司法改革基金會備份。
